臺灣高等法院臺南分院刑事判決
上　訴　人　臺灣臺南地方法院檢察署檢察官
被　　　告　乙○○
指定辯護人　本院公設辯護人　丙　○　○
上列上訴人因被告偽造有價證券案件，不服臺灣臺南地方法院93
年度訴字第684號中華民國94年2月5日第一審判決（起訴案號：
臺灣臺南地方法院檢察署93年度偵字第5822號），提起上訴，
本院判決如下：
    主  文
原判決撤銷。
乙○○共同連續意圖供行使之用，而偽造有價證券，處有期徒刑
貳年。緩刑年。如附表編號一、二所示本票上關於偽造發票人
甲○○部分，沒收。
    事  實
一、乙○○為了調借現金，委託代書鄒吉敏辦理，鄒代書答稱債
    權人要求設定抵押權登記及簽發本票，其明知未得其弟甲○
    ○之授權或同意，竟與母親林黃彩杏共同基於意圖供行使之
    用，而偽造有價證券之概括犯意聯絡，先後於附表編號一、
    二所示票載發票日，在其位於台南市○○街十九號四樓之一
    住處，簽發如附表編號一、二所示之本票，並於附表編號一
    、二所示之本票發票人欄上偽簽「甲○○」之署名共二枚，
    再由林黃彩杏（已歿）拿出替甲○○保管之「甲○○」印鑑
    章後，於附表編號一所示本票發票人欄處盜蓋「甲○○」之
    印鑑章一枚，使甲○○成為共同發票人，而連續偽造二紙發
    票人為甲○○之本票有價證券。乙○○與母親林黃彩杏另於
    民國（下同）八十三年十一月四日，持林黃彩杏所保管登記
    甲○○所有之台南縣佳里鎮○○街一三一號四層樓房房屋（
    建號六四七二）及其坐落之台南縣佳里段九九一之一○七號
    土地之權狀，委託不知情之代書鄒吉敏在代書事務所，在土
    地建築改良物抵押權設定契約書上以甲○○名義當不實之義
    務人兼債務人（乙○○亦為債務人），在該抵押權設定契約
    書及所附其他特約事項上，分別盜蓋甲○○的印鑑章四枚及
    一枚，並在兩者之騎縫處盜蓋甲○○的印鑑章一枚，偽造設
    定抵押債權新台幣（下同）二百五十萬元予權利人林英男之
    抵押權設定契約書，足以生損害於甲○○，完成後，明知上
    開抵押權設定事項為虛偽，仍委託不知情之代書鄒吉敏於八
    十三年十一月七日持該偽造之抵押權設定契約書，向佳里地
    政事務所行使而辦理第二順位抵押權設定登記予林英男，作
    為借款之擔保，使佳里地政事務所承辦人員登載在土地登記
    謄本及建物登記謄本上，足以生損害於佳里地政事務所對抵
    押設定登記之管理及甲○○。乙○○繼而持前述偽造之本票
    有價證券二紙、偽造之抵押權設定契約書，向林英男行使而
    調借現金二百五十萬元。嗣因林英男於九十二年九月一日提
    出上開二紙本票，向台灣台南地方法院聲請該院九十二年度
    執字第一八０九八號給付借款強制執行案件之參與分配，甲
    ○○始獲悉上情。
二、案經甲○○訴由臺灣臺南地方法院檢察署檢察官偵查起訴。
    理  由
一、上揭事實，訊據被告乙○○供稱：「無意見」「不知道該怎
    麼說」，辯護人提出辯護意旨略稱：依被告之供述可知，
    被告係信任並聽從其母林黃彩杏之指示，而代甲○○簽發本
    案之本票，其不曾自白代簽本票時，具有偽造系爭本票之故
    意；依證人鄒吉敏所證，可知當時貸款之目的，有一部分
    係供甲○○使用，故本案相關之貸款、設定抵押、簽發本票
    等，應均事先有獲得甲○○之同意；參據本件貸款之後因
    為和解未成，且因甲○○有異見，被告與其母即不再以甲○
    ○之名義簽發附表編號三之本票，可推斷甲○○如不同意本
    案本票之簽發，被告與其母即不至於肆意而為之。綜上，被
    告於本案無不法之犯意等語。原審訊據被告乙○○固供認：
    伊有在附表編號一、二所示二紙本票之發票人欄上簽寫證人
    即告訴人「甲○○」之署名，而附表編號一所示本票發票人
    欄處並有蓋用「甲○○」之印鑑章一枚，伊並持前開本票向
    證人林英男調借二百五十萬元現款而為行使之事實不諱，惟
    矢口否認有偽造有價證券之犯行，先後辯稱：伊母親林黃彩
    杏有詢問甲○○，甲○○有無答應伊不知道，母親要伊先簽
    「甲○○」的名字，伊店裡有寄賣的東西，如果甲○○要什
    麼伊等不給的話，甲○○就會有很多名目向伊等要錢；當時
    是由母親去找甲○○溝通，後來母親只有告訴伊說「你就代
    簽一下」，伊不知道甲○○確實有無同意；本件伊母親說已
    和伊兩個弟弟談過，他們二人都有同意云云（見偵卷第十三
    頁；原審卷第二一、八八頁）。經查：
  (一)被告持附表編號一、二所示之二紙本票及上揭抵押權設定契
    約書向證人林英男借款二百五十萬元，並委託代書鄒吉敏辦
    理抵押權設定登記給林英男之事實，已據被告於原審及本院
    審理時自承不諱，核與證人林英男及代書鄒吉敏於原審證述
    情節相符（詳見原審卷第九一、九五、一０二、一０三頁）
    。足見被告有行使附表編號一、二所示之本票及上揭抵押權
    設定契約書無訛，合先敘明。
  (二)上揭被告與其母共同偽造本票有價證券及利用不知情之代書
    鄒吉敏偽造上開抵押權設定契約書、辦理抵押權設定登記之
    事實，業經證人即告訴人甲○○迭次於偵審中證述歷歷，
    並證稱用以擔保被告向證人林英男借款二百五十萬元而設定
    抵押權之台南縣佳里鎮○○路一三一號房、地，係被告之母
    林黃彩杏所購買，登記在證人甲○○名下，而證人甲○○家
    中之經濟是由林黃彩杏掌控，甲○○之印鑑章平常均放置在
    林黃彩杏處，由林黃彩杏保管，但未授權林黃彩杏處理關於
    財產方面之事宜，林黃彩杏仍須經過證人甲○○之同意等情
    在卷（詳偵卷第十二、十三頁；原審卷第八三、八五、八六
    、八七頁）；而被告亦於偵查中供稱：伊有拿系爭本票給
    林英男，系爭本票上面「甲○○」的名字和地址是伊寫的，
    甲○○沒有同意或授權在上面簽名，伊母親林黃彩杏有詢問
    甲○○，甲○○有無答應伊不知道，母親要伊先簽「甲○○
    」的名字等情在卷（見偵卷第十二、十三頁）；參諸證人
    鄒吉敏證稱：被告向證人林英男借款二百五十萬元而無法如
    期清償後，係由被告及其母親共同簽發附表編號三所示本票
    一紙，交予證人林英男以示負責等情明確（見原審卷第七八
    、八十、八五、八六、八七），並有卷附該本票可佐（見原
    審法院九十二年度執字第一八０九八號民事執行參與分配卷
    ）。衡情，證人甲○○家族之經濟大權既係由案外人林黃彩
    杏掌控，而用以擔保系爭借款之房地，亦是案外人林黃彩杏
    所購買，實際所有權人為林黃彩杏，證人甲○○之印鑑章並
    均放置在林黃彩杏處，倘若證人甲○○確實有同意或授權由
    被告簽發如附表編號一、二所示之本票，則案外人林黃彩杏
    自有相同之籌碼，得使證人甲○○於附表編號三所示本票上
    ，再為共同發票人，又豈有改由案外人林黃彩杏與被告為發
    票人，共同負擔本票債務，卻未見證人甲○○簽名之理？準
    此，顯有違常理。綜上，被告於附表編號一、二所示本票發
    票人欄上，簽發「甲○○」部分之本票時，及利用不知情之
    代書鄒吉敏偽造上開抵押權設定契約書、辦理抵押權設定登
    記時，應是在未取得證人甲○○之同意或授權情況下所為。
    證人甲○○前揭證述，堪信屬實。此外，並有附表編號一至
    三所示本票影本三紙、抵押權設定契約書附其他特約事項影
    本一份、土地登記謄本及建物登記謄本影本各一份附本院卷
    可佐。
  (三)被告雖以上詞置辯，證人鄒吉敏並證稱：附表編號一、二之
    本票是擔保本件抵押借款之用，當初被告及其母親林黃彩杏
    稱本件抵押借款，是因為被告、證人甲○○及其弟弟需要用
    錢所致，而伊沒有與甲○○確認過本件辦理抵押借錢事宜，
    但被告有在電話中與甲○○確認，伊知道是因為他們在電話
    中談的就是該件貸款的事情；於八十四年雙方和解沒有達成
    後，被告母親有表示甲○○有異議，不承認這件事，因為家
    庭財產分配不均等情（見原審卷第九七、一０六、一０七頁
    ）。惟查：
  (1)被告於原審審理時自承：甲○○有無答應當發票人伊不清楚
    ，伊有跟母親說這有牽涉到刑事責任，一定要與甲○○談好
    等語在卷（見原審卷第八八頁），顯見被告知悉若未徵得證
    人甲○○之同意，即不得簽發發票人為甲○○之本票至明。
    再觀諸被告先於偵查及原審準備程序中供稱：證人甲○○並
    未同意共同簽發如附表編號一、二所示之本票，是由伊母親
    詢問證人甲○○是否同意共同簽發如附表編號一、二所示之
    本票，伊並不知道證人甲○○有無同意，是伊母親叫伊先簽
    ，伊等店裡有寄賣的東西，如果甲○○要什麼伊等不給的話
    ，甲○○就會有很多名目向伊等要錢；當時是由母親去找甲
    ○○溝通，後來母親只有告訴伊說「你就代簽一下」，伊不
    知道甲○○確實有無同意等情（詳偵卷第十二、十三頁；原
    審卷第二一頁），繼於原審審理期日改口辯稱：本件伊母親
    說已和伊兩個弟弟談過，他們二人都有同意云云（詳原審卷
    第八八頁）。其所述內容前後顯然矛盾不一致。衡情，一般
    人於案發之初之供述，因較少權衡利害得失或受他人之干預
    ，故比事後翻異之詞可信。同理，被告先前於偵查及原審準
    備程序中之供述亦應較其嗣後於原審審理期日之辯解為可採
    。則審諸被告前揭於偵查及原審準備程序中之供述，其明知
    若未徵得證人甲○○之同意，即不得簽發發票人為甲○○之
    本票，卻仍未在母親林黃彩杏陳明已得到證人甲○○授權之
    情況下，貿然於附表編號一、二所示二紙本票發票人欄上，
    簽署「甲○○」之名為共同發票人，並準備任由證人甲○○
    向伊等要錢，事後亦未見有取得證人甲○○之同意。其應有
    偽造系爭二紙本票發票人甲○○部分之有價證券之故意，足
    以認定。被告前揭辯解，尚難做為有利之認定。
  (2)證人鄒吉敏雖證述如上。然查，此情業據證人甲○○否認在
    卷（見原審卷第八六、一０四頁）。且證人鄒吉敏前揭證
    述，並未陳明證人甲○○是否確有授權或同意成為附表編號
    一、二所示本票之共同發票人。而被告亦始終供稱：是伊母
    親林黃彩杏與證人甲○○接洽、詢問是否同意共同簽發本票
    ，已如上述，並未曾敘及伊有打電話予證人甲○○確認辦理
    抵押借錢及是否同意共同簽發本票事宜。衡情，倘若證人鄒
    吉敏證稱：本件抵押借款目的包括證人甲○○需要用錢、被
    告有和證人甲○○確認本件辦理抵押借款等節為真，則被告
    既已和證人甲○○確認過上情，而附表編號一、二所示本票
    又係擔保該筆借款，其當已知悉證人甲○○就本件抵押借款
    及共同簽發本票之意願才是，又豈有一再供稱：均是由母親
    與證人甲○○接洽、詢問是否同意共同簽發本票，伊不知證
    人甲○○之意願等語，反而隱瞞有利於己之事實。顯然被告
    並未曾就本件抵押借款事宜與證人甲○○有過接觸。準此，
    證人鄒吉敏前揭證稱：附表編號一、二所示之本票是擔保本
    件抵押借款之用，當初被告及其母親林黃彩杏稱本件抵押借
    款，是因為被告、證人甲○○及其弟弟需要用錢所致，而伊
    沒有與甲○○確認過本件辦理抵押借錢事宜，但被告有在電
    話中與甲○○確認，伊知道是因為他們在電話中談的就是該
    件貸款的事情等節，自難認確與事實相符，足資採信。另
    證人鄒吉敏雖證稱：八十四年間和解不成後，被告母親有表
    示甲○○有異議等節。惟其於檢察官詰問時亦證稱：「（（
    八十四年談和解）事發後，被告母親有表示說甲○○有不同
    意的意思嗎？）沒有，是和解沒有達成後，她母親表示甲○
    ○有異議，好像是家庭財產分配不均。」、「（（林黃彩杏
    ）有無說到甲○○有無同意抵押借錢？）沒有提到，只有講
    到金錢分配的問題。」等情在卷（見原審卷第一０六、一０
    七頁）。則依證人鄒吉敏前揭證詞可知，案外人林黃彩杏之
    陳述係涉及證人甲○○於被告簽發附表編號一、二所示本票
    後，八十四年間雙方和解不成立時之態度，並非明確提及證
    人甲○○於被告簽發附表編號一、二所示本票之初，有無同
    意或授權被告為之。是證人鄒吉敏此部分之證述，亦難遽為
    有利被告之認定。
  (四)綜上所查，本件事證已甚明確，被告與案外人林黃彩杏先後
    於附表編號一、二所示本票票載發票日，連續偽造發票人甲
    ○○部分之本票有價證券後，及利用不知情之代書鄒吉敏偽
    造上開抵押權設定契約書、辦理抵押權設定登記後，被告再
    持以向證人林英男借款而為行使之行為，足以認定。
二、核被告所為，係犯刑法第二百零一條第一項之偽造有價證券
    罪、第二百十六條、第二百十條之行使偽造私文書罪、第二
    百十四條使公務員登載不實罪。被告與案外人林黃彩杏二人
    間，就上開犯行，有犯意聯絡及行為分擔，均為共同正犯。
    被告與案外人林黃彩杏二人，就上開行使偽造私文書罪、使
    公務員登載不實罪部分，係利用不知情之代書鄒吉敏為之，
    均為間接正犯。被告偽造甲○○名義部份之有價證券之本票
    後持以向林英男行使而借款，行使偽造有價證券之低度行為
    為偽造有價證券之高度行為所吸收，而與被告有犯意聯絡之
    共犯林黃彩杏盜用甲○○印章在附表編號一之本票上之行為
    ，則為偽造有價證券之部分行為，均不另論罪。被告利用不
    知情之代書鄒吉敏偽造土地建物抵押權設定契約書之私文書
    後，持以向佳里地政事務所行使而辦理抵押權設定登記及持
    以向林英男行使而借款，偽造私文書之低度行為為行使偽造
    私文書之高度行為所吸收，而與被告有犯意聯絡之共犯林黃
    彩杏盜用甲○○印章在該抵押權設定契約書之私文書上之行
    為，則為偽造該抵押權設定契約書之私文書之部分行為，均
    不另論罪。被告先後二次偽造有價證券犯行及二次行使偽造
    私文書犯行，均時間緊接，罪名與犯罪構成要件各相同，顯
    係各基於概括犯意為之，應依連續犯之規定各論以一罪，並
    均依法加重其刑。被告上開所犯三罪間，有方法目的之牽連
    關係，應從一重之偽造有價證券罪處斷。被告上開所犯行使
    偽造私文書罪及使公務員登載不實罪部份，雖未經起訴，惟
    與起訴並經論罪之偽造有價證券罪部分，有牽連犯之裁判上
    一罪之關係，自為起訴效力所及，本院自得併與審判，附此
    敘明。查系爭本票之債權，雖因另有以實際所有權人為林黃
    彩杏之上開房、地設定抵押權做為擔保，且該房地業經佳里
    鎮農會聲請查封拍賣，該林英男之抵押債權未完全受償，亦
    經參與分配，惟本案被告若經判決有罪確定，則甲○○即可
    免除本案債務之責任，林英男即不可參與分配，雖被告亦為
    債務人，但對林英男所造成之損害迄今尚無從完全彌補，並
    對甲○○造成訟累之困擾。惟查被告前未曾受任何有期徒刑
    之宣告，素行尚佳，有臺灣高等法院被告全國前案紀錄表附
    卷可稽，係因急需現款，且主導其家庭經濟大權之母親林黃
    彩杏亦同意以所購買登記在證人甲○○名下之台南縣佳里鎮
    ○○路一三一號房地設定抵押，做為擔保，並指示簽發如附
    表編號一、二所示以證人甲○○為共同發票人之本票，始誤
    觸刑章，則被告前開偽造有價證券罪之犯罪情狀客觀上足以
    引起一般人之同情，顯有堪資憫恕之處，本院認即令處以法
    定最低刑度之有期徒刑三年猶嫌過重，爰依刑法第五十九條
    規定酌量減輕其刑，且依法先加後減之。
三、原審以被告事證明確，據以論罪科刑，固非無見，惟查：原
    判決就被告所犯之行使偽造私文書罪及使公務員登載不實罪
    部份，漏未判決，尚有未洽。檢察官上訴意旨指摘原判決漏
    未審酌被告所犯之行使偽造私文書罪部分，尚嫌未洽等語，
    為有理由，原判決既有上述可議之處，自屬無可維持，應予
    撤銷改判。爰審酌被告犯罪之動機、手段、其品行、其與告
    訴人之姐弟關係，偽造本票之金額、數量及偽造抵押權設定
    契約書所生之危害，及犯罪後態度等一切情狀，量處如主文
    所示之刑，以示懲儆。再者，被告未曾受有期徒刑以上刑之
    宣告，其與告訴人為姐弟關係，若其經本案判決有罪確定後
    ，告訴人即無何債務負擔之損害，是被告經此偵審程序教訓
    後，應知所警惕，當無再犯之虞，本院因認對其所宣告之刑
    ，以暫不執行為適當，併予宣告緩刑三年，以勵自新，並維
    被告與告訴人間之姐弟親情關係之和諧（檢察官上訴理由稱
    ：被告迄無悔意，原審諭知緩刑，有輕縱之虞云云，尚有未
    洽，併此敘明）。末查，被告偽造如附表編號一、二所示之
    本票發票人甲○○部分，自應依刑法第二百零五條規定，不
    問屬於犯人與否，均宣告沒收之（另被告以本人名義簽發附
    表編號一、二所示本票部分，仍屬有效票據，故本件被告為
    發票人部分自不在依法沒收之列，併予敘明。）至於被告與
    其母在上開抵押權設定契約書上「盜蓋」甲○○之印鑑章六
    枚部分，因非屬偽造之印文，故不依刑法第二百十九條之規
    定宣告沒收，併此敘明。
據上論斷，應依刑事訴訟法第369條第一項前段、第364條、第29
9條第一項前段，刑法第28條、第56條、第201條第1項、第216條
、第210條、第214條、第55條、第59條、第74條第1款、第205條
，罰金罰鍰提高標準條例第1條前段，判決如主文。
本案經檢察官徐松奎到庭執行職務。
中　　華　　民　　國　　94　　年　　9 　　月　　29　　日
                  刑事第三庭    審判長法　官  陳義仲
                                      法　官  楊子莊
                                      法　官  陳顯榮
以上正本證明與原本無異。
如不服本判決，應於收受本判決後十日內向本院提出上訴書狀。
其未敘述上訴理由者並得於提起上訴後十日內向本院補提理由書
狀（均須按他造當事人之人數附繕本）「切勿逕送上級法院」。
　　　　　　　　　　　　　　　　　　　書記官  陳嘉琍
中　　華　　民　　國　　94　　年　　9 　　月　　30　　日
附錄：本判決論罪科刑法條
刑法第201條第1項：
  意圖供行使之用，而偽造、變造公債票、公司股票或其他有價
  證券者，處三年以上十年以下有期徒刑，得併科三千元以下罰
  金。
刑法第210條：
  偽造、變造私文書，足以生損害於公眾或他人者，處五年以下
  有期徒刑。
刑法第214條：
  明知為不實之事項，而使公務員登載於職務上所掌之公文書，
  足以生損害於公眾或他人者，處三年以下有期徒刑、拘役或五
  百元以下罰金。
刑法第216條：
  行使第 210 條至第 215 條之文書者，依偽造、變造文書或登
  載不實事項或使登載不實事項之規定處斷。
附表：
┌──┬────┬──────┬────┬───┬─────┬─────┐
│編號│本票號碼│發  票  日  │到 期 日│金  額│發  票  人│偽造之部分│
├──┼────┼──────┼────┼───┼─────┼─────┤
│一  │ＣＨ二三│民國八十三年│民國八十│新台幣│乙○○    │發票人林中│
│    │九一七０│十一月五日  │四年二月│伍拾萬│甲○○    │和部分    │
│    │        │            │五日    │元    │並盜蓋林中│          │
│    │        │            │        │      │和印章    │          │
├──┼────┼──────┼────┼───┼─────┼─────┤
│二  │ＣＨ二三│民國八十三年│民國八十│新台幣│乙○○    │同上      │
│    │九一七一│十一月八日  │四年五月│貳佰萬│甲○○    │          │
│    │        │            │八日    │元    │          │          │
├──┼────┼──────┼────┼───┼─────┼─────┤
│三  │ＣＨ五六│民國八十七年│民國八十│新台幣│乙○○    │          │
│    │一五三九│七月三十日  │八年七月│貳佰伍│林黃彩杏  │          │
│    │        │            │三十日  │拾萬元│          │          │
└──┴────┴──────┴────┴───┴─────┴─────┘
